【裁判字號】    97,上易,57
【裁判日期】    970625
【裁判案由】    拆屋還地
【裁判全文】
臺灣高等法院民事判決                  97年度上易字第57號
上  訴  人  乙○○○（即宗建豆皮工廠）
            辰○○  （即建興豆皮工廠）
            Ｏ○○○（即Ｇ○○之承受訴訟人）
            Ｎ○○  （即Ｇ○○之承受訴訟人）
            Ｍ○○  （即Ｇ○○之承受訴訟人）
            Ｌ○○  （Ｇ○○之承受訴訟人）
            Ｅ○○  （Ｇ○○之承受訴訟人）
            Ｆ○○  （Ｇ○○之承受訴訟人）
            庚○○  （即全美豆皮工廠）
            Ｈ○○○（即蘇新松之承受訴訟人）
            Ｊ○○  （即蘇新松之承受訴訟人）
            Ｐ○○  （即蘇新松之承受訴訟人）
            Ｄ○○  （即蘇新松之承受訴訟人）
            Ｉ○○  （即蘇新松之承受訴訟人）
            Ｃ○○  （即蘇新松之承受訴訟人）
            Ｋ○○  （即蘇新松之承受訴訟人）
            申○○  （黃霸旺之繼承人）
            寅○○  （黃霸旺之繼承人）
            未○○  （黃霸旺之繼承人）
            天○○  （黃霸旺之繼承人）
            戌○○  （黃霸旺之繼承人）
            Ｂ○○  （黃霸旺之繼承人）
            黃○○  （黃霸旺之繼承人）
            丙○○○（黃霸旺之繼承人）
            亥○○  （黃霸旺之繼承人）
            戊○○○（黃霸旺之繼承人）
            玄○○  （黃天賜之繼承人）
            午○○  （黃天賜之繼承人）
            子○○  （黃天賜之繼承人）
            壬○○  （黃天賜之繼承人）
            辛○○  （黃天賜之繼承人）
            巳○○
            宙○○○（黃生奕之繼承人）
            宇○○  （黃生奕之繼承人）
            地○○  （黃生奕之繼承人）
            己○○○（黃生奕之繼承人）
            酉○○  （黃則和之繼承人）
            丑○○  （黃則和之繼承人）
            Ａ○○  （黃則和之繼承人）
            癸○○  （黃則和之繼承人）
            丁○○○（黃則和之繼承人）
            Ｑ○○
            蘇新章即新發豆皮工廠
            卯○○
被上  訴人  甲○○
訴訟代理人  陳淑貞律師
上列當事人間拆屋還地事件，上訴人對於中華民國96年6 月27日
台灣板橋地方法院94年度訴字第1592號第一審判決提起上訴，本
院判決如下：
    主      文
原判決廢棄，發回臺灣板橋地方法院。
    事實及理由
壹、程序方面：
一、被上訴人請求上訴人拆屋還地，依其主張，本件訴訟標的就
    應拆除地上物對於共同訴訟人即原審被告全體必須合一確定
    。是上訴人乙○○○等提起第二審上訴，依民事訴訟法第56
    條第1 項第1 款規定，其效力及於未提起上訴之其他同造共
    同訴訟人，合先敘明。
二、上訴人Ｇ○○於96年7 月30日提起上訴，惟於97年2 月25日
    死亡，因兩造未聲明承受訴訟，本院乃依職權於97年5 月26
    日裁定命上訴人Ｇ○○之繼承人為Ｏ○○○、Ｎ○○、Ｍ○
    ○、Ｌ○○、Ｅ○○、Ｆ○○為其承受訴訟人，續行訴訟，
    一併敘明。
貳、實體方面：
一、按第一審之訴訟程序有重大之瑕疵者，第二審法院得廢棄原
    判決，而將該事件發回原法院。但以因維持審級制度認為必
    要時為限，民事訴訟法第451 條第1 項定有明文。所謂訴訟
    程序有重大之瑕疵者，係指第一審違背訴訟程序之規定，其
    違背與判決內容有因果關係，或因訴訟程序違背規定，不適
    於為第二審辯論及判決之基礎者而言（最高法院48年台上字
    第127 號判例參照）。次按訴訟繫屬中為訴訟標的之法律關
    係，雖移轉於第三人，於訴訟無影響。但第三人如經兩造同
    意，得聲請代當事人承當訴訟。前項但書情形，僅他造不同
    意者，移轉之當事人或第三人得聲請法院以裁定許第三人承
    當訴訟，民事訴訟法第254 條第1 項、第2 項亦分別定有明
    文。第三人具狀聲請代當事人承當訴訟，原審亦依承當訴訟
    程序處理，惟其承當訴訟是否經兩造同意，原審未遑調查審
    認，遽准第三人承當訴訟，並為實體判決，於法非無可議（
    最高法院95年度台上字第1308號判決參照）。
二、查：
  (一)原審原告黃凱於94年10月6 日以其所有坐落台北縣鶯歌鎮○
    ○段1774地號（原地號為尖山段尖山小段254 地號）土地，
    為上訴人等無權占用，依民法第767 條所有物返還請求權之
    法律關係，請求上訴人拆除其等共有之計量房、天然氣管線
    及減壓等供氣設備等地上物後，返還土地（見原審卷第1 頁
    起訴狀、第16頁追加被告狀、第147 頁民事準備狀、第327
    頁追加被告狀）。
  (二)黃凱於訴訟程序進行中之95年4 月7 日將系爭土地轉賣予被
    上訴人，同年8 月18日完成所有權移轉登記，有土地登記謄
    本可證（見原審卷第146 頁），並於95年9 月21日具狀表示
    同意由新所有權人甲○○（即被上訴人）「承受訴訟」（見
    原審卷第145 頁）；被上訴人亦於95年9 月29日聲請「承受
    本件訴訟為原告」（見原審卷第147 頁背面），原審未就被
    上訴人之聲請，命上訴人等表示意見，即於95年10月12日依
    「承當訴訟」程序處理，逕將原審「原告黃凱」改列為「原
    告甲○○」，有送達證書可憑（見原審卷第207 頁）。
  (三)原審嗣雖於95年10月12日將被上訴人上開請求「承受本件訴
    訟為原告」之民事準備書狀，連同11月9 日之言詞辯論期日
    通知書送達上訴人，但未就「甲○○聲請替代原告黃凱承當
    訴訟承事」，請上訴人等表示意見，且對已歿之「黃霸旺」
    、「黃則和」、「黃天奕」、「黃天賜」為送達（見原審卷
    第213 、219 、232 、233 頁），足認原審就被上訴人於95
    年9 月29日聲請替代黃凱為原告事，未合法通知上訴人申○
    ○等人即黃霸旺、黃則和、黃天奕、黃天賜等人之繼承人。
  (四)被上訴人於95年11月9 日言詞辯論期日，當庭又提出民事準
    備(二)狀，聲請法院於對造不同意時，裁定准予承當訴訟（見
    原審卷第258 頁）。斯時，除上訴人蘇新章委任訴訟代理人
    到場外，其餘上訴人均未到庭，原審亦未將此次書狀送達其
    餘上訴人。
  (五)被上訴人於96年3 月13日提出辯論意旨狀，追加玄○○、午
    ○○、子○○、壬○○、辛○○為被告，陳明伊已依民事訴
    訟法第254 條承當訴訟，訴狀繕本已自行送達對造（見原審
    卷第342 頁），原審亦僅於96年4 月26日連同5 月24日言詞
    辯論期日通知書，送達上述追加被告（見原審卷第359-363
    頁）。
  (六)綜上，被上訴人聲請承當訴訟，原審並未合法通知他造全體
    ，亦無上訴人等同意被上訴人承當訴訟之資料；上訴人乙○
    ○○等於96年1 月23日、2 月8 日提出之辯論意旨狀，猶記
    載「原告黃凱」（見原審卷第312 、324 頁），益徵上訴人
    乙○○○等未同意被上訴人承當訴訟。原審徒以上訴人等未
    為反對之意思表示，即擬制上訴人等同意被上訴人承當訴訟
    之聲請，於法顯有未合。
三、綜上所述，被上訴人聲請承當訴訟，未獲他造同意，亦未經
    法院裁定准許，則被上訴人自非本件之當事人。原審對非當
    事人之被上訴人為實體判決，自不足採為第二審辯論及判決
    之基礎，其訴訟程序顯有重大瑕疵。上訴人乙○○○等又以
    此瑕疵為上訴理由（見本院848 號卷第10頁背面-11 頁），
    復於準備程序中明白表示，不同意由本院自為實體裁判，以
    補正上開訴訟程序之瑕疵（見本院97年4 月24日準備程序筆
    錄第2 頁），本院認為維持審級制度，有將本事件發回原審
    法院更為裁判之必要。上訴人執此指摘原判決不當，求予廢
    棄，為有理由。爰將原判決廢棄，發回原審法院重行審理，
    以符法制。
四、據上論結，本件上訴為有理由，依民事訴訟法第451 條第1
    項，判決如主文。
中    華    民    國    97    年    6     月    25    日
                    民事第十五庭
                        審判長法  官  林恩山
                              法  官  郭松濤
                              法  官  陳雅玲
正本係照原本作成。
不得上訴。
中    華    民    國    97    年    6     月    27    日
                              書記官  葉國乾


司法院資訊處製作；財團法人民間司法改革基金會備份。
